【裁判字號】    96,易,1174
【裁判日期】    970117
【裁判案由】    詐欺
【裁判全文】
臺灣臺中地方法院刑事判決              96年度易字第1174號
公  訴  人  臺灣臺中地方法院檢察署檢察官
被      告  戊○○
選任辯護人  李振林律師
被      告  丙○○
上列被告因詐欺案件，經檢察官提起公訴（95年度偵字第23472
號、96年度偵字第257號）及移送併案審理（96年度偵字第27145
號、臺灣板橋地方法院檢察署96年度偵字第5333號），本院判決
如下：
    主    文
戊○○幫助意圖為自己不法之所有，以詐術使人將本人之物交付
，處有期徒刑捌月，減為有期徒刑肆月，如易科罰金，以新臺幣
壹仟元折算壹日。
丙○○幫助意圖為自己不法之所有，以詐術使人將本人之物交付
，處有期徒刑月，減為有期徒刑壹月又拾伍日，如易科罰金，
以新臺幣壹仟元折算壹日。
    犯罪事實
一、戊○○依社會一般通念，得預見將自己網路銀行帳戶之密碼
    、金融卡等物，提供給不詳身份之成年人使用，足供他人作
    為詐欺被害人匯款之用，藉以掩飾犯罪所得，而逃避檢警人
    員之追緝，竟仍不違背其本意，基於幫助他人實行詐欺取財
    犯罪之不確定故意，於民國九十五年九月五日至國泰世華商
    業銀行清水分行（以下簡稱國泰世華銀行）、合作金庫商業
    銀行沙鹿分行（以下簡稱合作金庫銀行）申請帳號分別為：
    000000000000號、0000000000000號之網路銀行帳戶及密碼
    ，隨即將前揭網路銀行帳戶之帳號及密碼、國泰世華銀行帳
    戶之金融卡及密碼，提供給姓名、年籍不詳之成年人使用，
    容任他人作為詐欺取財之工具；而丙○○依一般社會通念，
    得預見詐騙集團多利用人頭電話作為施用詐術之工具，以掩
    飾其犯行，並藉此逃避檢警人員之追緝，竟仍不違背其本意
    ，基於幫助他人實行詐欺取財犯罪之不確定故意，於九十五
    年八月十四日申請門號0000000000號行動電話後，即在屏東
    縣東港鄉之麥當勞前，以新臺幣（下同）二千元之代價，將
    上開行動電話門號之SIM卡出售予姓名、年籍不詳之成年人
    使用，容任他人作為詐欺取財之工具。嗣詐欺集團成員於取
    得戊○○前揭網路銀行帳戶之帳號、密碼及丙○○前揭行動
    電話SIM卡後，果意圖為自己不法之所有，先後為下列詐欺
    取財之行為：
(一)、詐欺集團成員於九十五年九月四日，撥打電話給甲○○，向
    甲○○詐稱其抽中宏達科技公司舉辦抽獎活動之二獎港幣三
    十萬元，惟須先購買海外信託保險及電匯手續費後，始得領
    獎等語，致甲○○陷於錯誤，而於九十五年九月十八日前往
    國泰世華銀行忠誠分行匯款十四萬二千四百五十元至戊○○
    之前揭國泰世華銀行帳戶內。嗣因甲○○於匯款後驚覺受騙
    ，經報警處理始循線查悉上情。
(二)、詐欺集團成員先於九十五年九月間，在自由時報廣告欄刊登
    假貸款廣告，並刊載丙○○之上開0000000000號行動電話門
    號作為聯絡之工具，適有丁○○於九十五年九月二十日上午
    九時三十分許看到該貸款廣告，即撥於某時打0000000000號
    行動電話門號，詐欺集團自稱「王先生」之成員即向丁○○
    詐稱：欲辦理貸款須先匯扣繳憑單之費用五千元等語，致丁○○陷於錯誤，於九十五年九月二十二日上午十一時許，依
    對方指示匯款五千元至戊○○之上開合作金庫銀行帳戶內。
    嗣因詐騙集團成員要求丁○○另匯款一萬元至呂素華（另經
    檢察官為不起訴處分）所開立之蘆竹山腳郵局帳戶，丁○○
    始察覺受騙而未再匯款。
(三)、詐騙集團成員於九十五年三月中旬開始，接續撥打電話向乙○○詐稱其抽中科技公司所舉辦的抽獎活動之二獎，惟須匯
    款繳交稅金等語，致乙○○誤信為真，分別於九十五年八月
    二日匯款一萬八千元至羅金山所開立之蘆洲農會成功分行00
    000000000000號帳戶，及於九十五年八月二十四日匯款六萬
    元至帳號00000000000000號郵局帳戶內。之後，詐欺集團成
    員又於九十五年九月下旬，撥打電話給乙○○，向乙○○詐
    稱要將其所中獎之金錢轉作投注，但必須再匯款二萬五千元
    等語，乙○○因而陷於錯誤，遂依詐騙集團成員指示，於九
    十五年九月二十五日，匯款二萬五千元至戊○○之上開合作
    金庫銀行帳戶內。嗣因乙○○發覺受騙並報警處理，始循線
    查悉上情。
二、案經新竹市警察局移送及臺中縣警察局清水分局報請臺灣臺
    中地方法院檢察署檢察官偵查起訴，暨嘉義縣警察局民雄分
    局報請臺灣嘉義地方法院檢察署呈請臺灣高等法院檢察官令
    轉臺灣臺中地方法院檢察署檢察官移送併案審理，及臺北縣
    政府警察局三峽分局報請臺灣板橋地方法院檢察署檢察官移
    送併案審理。
    理    由
一、訊據被告戊○○矢口否認有何幫助詐欺取財之犯行，辯稱：
    有人通知其中獎，要其開立一個新帳戶給他，後來說要網路
    銀行帳戶，說去銀行匯款金額太多會有問題，所以要開網路
    銀行帳戶，其認為存摺、提款卡都在其掌管中，應該不會有
    問題，其是被詐取網路銀行帳戶之密碼，其也是受害者，其
    並未將上開二網路銀行帳戶提供給他人使用，其無幫助詐欺
    取財之犯行云云；另訊據被告丙○○固坦承有將上開000000
    0000號行動電話門號以二千元之代價出售給年籍不詳之人等
    情，惟否認有何幫助詐欺取財之犯行，辯稱：不知對方利用
    該行動電話門號做違法的事云云。然查：
(一)、國泰世華銀行帳號000000000000號及合作金庫銀行帳號0000
    000000000號網路銀行帳戶，確係被告戊○○所申請開立，
    並取得該二網路銀行帳戶之密碼等情，業據被告戊○○於偵
    查中及本院審理時供述明確，並有上開二帳戶之開戶基本資
    料各一份附於警卷可稽。又0000000000號行動電話門號，係
    被告丙○○向台灣大哥大股份有限公司所申請，被告丙○○
    於取得該門號之SIM卡後，即以二千元之代價出售給年籍不
    詳之人等情，亦據被告丙○○於警詢、偵查中及本院審理時
    供述屬實，並有該門號之個人資料及通聯調閱查詢單一份附
    於警卷可按。而被害人丁○○係因於九十五年九月二十日在
    自由時報廣告欄上看到刊登載有被告丙○○所申請上開行動
    電話門號之貸款廣告，經撥打該行動電話門號遭詐欺集團成
    員詐騙後，匯款五千元至被告戊○○之上開合作金庫銀行帳
    戶；及被害人甲○○、乙○○亦因遭詐欺集團成員詐騙後，
    而分別匯款十四萬二千四百五十元、二萬五千元至被告戊○○之上開國泰世華銀行、合作金庫銀行帳戶內等情，亦據被
    害人丁○○、乙○○於本院審理時及被害人甲○○於偵查中
    證述屬實，並有九十五年九月二十日之自由時報廣告欄影本
    一份、被害人丁○○之存款憑條影本一份、被害人乙○○之
    匯出匯款回條影本一份、被害人甲○○之存款存根影本一份
    、被告戊○○之上開二帳戶交易查詢資料各一份在卷可按。
    顯見被告戊○○之上開二帳戶確係遭詐欺集團成員利用作為
    詐欺取財之人頭帳戶；及被告丙○○之上開行動電話門號，
    亦係遭詐欺集團成員利用作為詐欺取財之聯絡工具無誤。
(二)、被告丙○○業於警詢、偵查中及本院審理時坦承有將其申請
    之0000000000號行動電話門號，以二千元之代價出售給他人
    使用等情，則衡諸情理，向電信公司申請行動電話門號使用
    ，甚為簡便，亦無特殊限制，一般民眾皆得申請取得，且一
    般人得申請複數門號使用，殊無以高額之代價向他人購得使
    用之理，是倘若不詳身分之人以高價購得他人之行動電話門
    號使用，極可能係為掩飾其個人身分而實行財產犯罪之用，
    並使其犯罪行為不易遭人追查，此為吾人依一般生活認知所
    易於體察之常識。況近年來，社會上各式使用人頭電話向被
    害人詐欺取財之犯罪類型層出不窮，並經媒體廣為披載，被
    告丙○○為智慮成熟之人，對其提供行動電話門號給他人，
    將遭人作為詐欺取財犯行之工具使用，當為其所可能預見，
    而該行動電話門號嗣確供他人犯罪之用，足見被告丙○○應
    具備幫助詐欺取財之不確定故意。
(三)、被告戊○○於警詢時供稱：「有一自稱李小姐之女子打電話
    給我，說我抽中宏達科技公司獎金一百萬元，李小姐說因金
    額龐大，指定要我至合作金庫銀行新開戶，另告知我需申請
    網路銀行，申請好後再將密碼告訴他們，公司就會將獎金一
    百萬元存入我帳戶內。」、「當時我接到電話，一名自稱李
    小姐女子告知我說：我的手機抽獎，中獎一百萬元，並問我
    有無帳號，我回答說有，她便要將帳號內餘額領出，不要留
    錢，過幾天便會將我所中獎之一百萬元匯入我的帳號內，．
    ．之後又叫我將合作金庫及國泰世華銀行辦理網路銀行，當
    時我辦理網路銀行時，也是聽從自稱李小姐指示填寫申請單
    ，她要求我提供二間網路銀行密碼，我不疑有他，都將密碼
    告知自稱李小姐之人。」等語，且依被告戊○○所述，其果
    至國泰世華銀行及合作金庫銀行申請上開二帳戶，並將帳號
    及密碼告知對方，然：(1)、倘若對方要將一百萬元匯入被告
    戊○○之帳戶內，被告戊○○又何須先將其帳戶內之餘額領
    出？又何須將其國泰世華銀行及合作金庫銀行之網路銀行帳
    戶密碼告知對方？(2)、被告戊○○申請開立上開國泰世華銀
    行及合作金庫銀行網路銀行帳戶之目的，既係為了他人匯款
    一百萬元至上開二帳戶內，則其開戶之目標明確，豈有不時
    時關心注意之理！惟被告戊○○於警詢時卻供稱：「（李小
    姐有無將一百萬元存入你所有之合作金庫銀行沙鹿分行帳戶
    內？）我不知道，因我辦好之後就沒在使用了。」、「我於
    九十五年九月二十六日以該帳戶之提款卡提領一千元後即未
    再使用了。」等語；於本院審理時供稱：「（對方說要匯給
    你一百萬元，到九十五年九月二十六日都沒有拿到這一百萬
    元，當時你都沒有打電話聯絡對方？）因為當時我在實習很
    忙沒有時間。」、「（九十五年九月五日以後是否有查看對
    方是否有匯款一百萬元到你的帳戶？）沒有。」等語，此明
    顯異於常情；況一百萬元之金額絕非少數，倘若真有中獎一
    百萬元，誠屬天上掉下來的禮物，而被告戊○○卻於九十五
    年九月五日迄同年九月二十六日間，從未加以關心、注意其
    帳戶內是否有匯入該一百萬元，顯然悖乎常情。又被告戊○○於本院審理時復供稱其將上開二帳戶之網路銀行密碼告知
    對方後，即依對方之指示將該密碼單撕毀等語，則被告戊○○又如何能於對方匯款一百萬元後，再使用該網路銀行帳戶
    使用該一百萬元？(3)、被告戊○○於本院審理時另供稱：「
    （為何要提供網路銀行的密碼給對方？）因為該一百萬元要
    存到我的帳戶，對方硬要我給他網路銀行密碼。」、「（別
    人匯款到你的帳戶是否需要密碼？）不需要。」、「（對方
    要你將密碼單撕掉，你當場不會覺得奇怪？）我沒有想這麼
    多。」等語，則被告戊○○既然知悉他人匯款至其金融帳戶
    內，並不需要其金融帳戶之密碼，其又何以未曾懷疑對方之
    動機與目的？卻又於告知對方密碼後，即依對方指示將密碼
    單撕毀？亦屬有違情理。
(四)、依被告戊○○上開國泰世華銀行及合作金庫銀行帳戶之交易
    往來明細顯示，於九十五年九月八日至同年九月十九日間，
    均有以被告戊○○之上開國泰世華銀行金融卡轉帳多筆金額
    至被告戊○○之上開合作金庫銀行帳戶之紀錄（迄被害人甲○○於九十五年九月二十日凌晨一時十五分許向警方報案後
    ，上開國泰世華銀行帳戶經列為警示戶，始未有交易往來）
    ，分別為：(1)、95年9月8日及同年9月11日，各轉帳五萬元
    。
    (2)、95年9月12日轉帳三萬五千元。(3)、95年9月13日各轉帳
    三千元、五萬一千元、五千元、六千元、一萬五千元、十萬
    元。(4)、95年9月14日轉帳八十八元、五千元、二萬元、六
    十八元。(5)、95年9月15日轉帳五十元、一萬二千元、三千
    元、二萬元、一萬元、五十八元、八萬元、一萬元。(6)、95
    年9月18日轉帳八十五元、一百二十二元、五十五元、五千
    元、二萬元、三千元、三萬元、一萬五千元、二千元、三千
    元、十四萬二千四百元、四千元、四萬元。(7)、95年9月19
    日轉帳五千元、八十八元、一百二十二元、二萬九千元、二
    萬元、一萬元、三萬元、五千元、七千元、一萬五千元、六
    萬元。另上開合作金庫銀行帳戶亦曾於九十五年九月十八日
    以網路轉出五十元、五十元二筆金額，及於九十五年九月十
    九日以網路轉出八十八元至被告戊○○上開國泰世華銀行帳
    戶。由此可見，被告戊○○除將其上開國泰世華銀行及合作
    金庫銀行之網路銀行帳號、密碼提供給他人之外，另有將其
    上開國泰世華銀行帳戶之金融卡及密碼交付給他人使用，應
    無庸疑。故被告戊○○辯稱其上開國泰世華銀行帳戶之金融
    卡係由其保管使用云云，應不足採，否則，被告戊○○即有
    涉犯共同詐欺取財之重嫌！益徵被告戊○○並非遭詐取上開
    二銀行帳戶之網路銀行帳號及密碼，而係故為提供給他人使
    用。
(五)、按刑法上之故意，分為直接故意（確定故意）與間接故意（
    不確定故意），「行為人對於構成犯罪之事實，明知並有意
    使其發生者」為直接故意；「行為人對於構成犯罪之事實，
    預見其發生而其發生並不違背其本意者」為間接故意。且幫
    助犯之成立，以行為人主觀上認識被幫助者正欲從事犯罪或
    係正在從事犯罪，且該犯罪有既遂之可能，而其行為足以幫
    助他人實現構成要件者，即具有幫助故意，並不以行為人確
    知被幫助者係犯何罪名為必要。而在金融機關開設帳戶、申
    請網路銀行帳戶，及請領存摺、金融卡之事，係針對個人身
    分之社會信用而予資金流通，具有強烈之屬人性，且今日一
    般人至金融機關開設帳戶及申請網路銀行帳戶並非難事，苟
    非供洗錢或犯罪等不法目的，依一般社會經驗法則判斷，實
    無必要隱匿自己名義之帳戶，而無故使用他人之帳戶。況近
    來犯罪集團詐欺取財之犯罪類型層出不窮，該等犯罪，多數
    均係利用人頭帳戶作為詐欺取財之出入帳戶，並經媒體廣為
    披載，被告戊○○為智慮成熟之人，縱使並不確知其交付帳
    戶對象犯罪行為之具體內容，然上開犯罪型態既為現今社會
    犯罪常態之一，對其帳戶至少將遭人作為詐欺取財犯行所得
    財物匯入及提領之工具使用，當為被告戊○○所可能預見，
    而該帳戶嗣確供他人犯罪之用，並不違背被告戊○○之本意
    ，被告戊○○應具備幫助詐欺取財之不確定故意。
(六)、綜上所述，被告戊○○確有提供其上開金融帳戶給詐欺集團
    成員使用，且其主觀上亦有幫助他人犯詐欺取財罪之不確定
    故意；另被告丙○○提供其上開行動電話門號給詐欺集團成
    員使用，其主觀上亦有幫助他人犯詐欺取財罪之不確定故意
    。被告二人之辯解均係事後卸責之詞，不足採信，事證明確
    ，其等犯行均堪認定。
二、查被告戊○○提供其上開合作金庫銀行及國泰世華銀行網路
    銀行帳戶給詐欺集團成員使用；及被告丙○○提供其申請之
    行動電話門號給詐欺集團成員使用，均係基於幫助他人詐欺
    取財之不確定故意而為，且所為屬詐欺取財罪構成要件以外
    之行為。故核被告二人所為，均係犯刑法第三十條第一項、
    第三百三十九條第一項之幫助詐欺取財罪。被告二人幫助他
    人實行詐欺取財罪，為幫助犯，應依刑法第三十條第二項之
    規定，按正犯之刑減輕之。被告戊○○一次提供二網路銀行
    帳戶供詐騙集團使用，並侵害被害人甲○○、丁○○、乙○○之財產法益，為想像競合犯，應依刑法第五十五條前段之
    規定，從一情節較重之幫助詐欺財罪處斷（即被害人甲○○
    被詐騙之部分）。被告戊○○幫助詐欺集團成員向被害人甲○○、乙○○詐欺取財之犯罪事實，雖未據公訴人起訴，惟
    與已起訴部分具有想像競合犯（被害人甲○○部分）及實質
    上一罪（被害人乙○○部分）之關係，為起訴效力所及，本
    院自得一併加以審理。爰分別審酌被告二人犯罪之動機、目
    的、手段、其等品行及智識程度、被告戊○○提供二個網路
    銀行帳戶供詐騙集團使用，造成三個被害人受損害，受損害
    之金額達十七萬二千四百五十元，而被告丙○○係提供一個
    行動電話門號給詐騙集團使用，造成被害人受損害之金額僅
    五千元、被告丙○○之犯後態度尚可、被告戊○○猶卸飾責
    任，毫無悔意，犯後態度不佳等一切情狀，分別量處如主文
    所示之刑；又被告二人之上開犯罪時間係於九十六年四月二
    十四日以前，符合中華民國九十六年罪犯減刑條例所定得減
    刑之條件，爰依該條例第二條第一項第三款、第七條之規定
    減其刑期二分之一，並就減得之刑諭知易科罰金之折算標準
    。
據上論斷，應依刑事訴訟法第二百九十九條第一項前段，刑法第
三十條第一項、第二項、第三百三十九條第一項、第五十五條前
段、第四十一條第一項前段，刑法施行法第一條之一，中華民國
九十六年罪犯減刑條例第二條第一項第三款、第七條、第九條，
判決如主文。
本案經檢察官張桂芳到庭執行職務。
中    華    民    國    97    年     1    月    17    日
                  刑事第八庭  審判長法  官  林慧英
                                    法  官  戴嘉慧
                                    法  官  簡源希
上為正本係照原本作成
如不服本判決，應於收受送達後10日內向本院提出上訴書狀（應
敘述具體理由並附繕本）。
上訴書狀如未敘述理由，應於上訴期間屆滿後20日內補提理由書
於本院。
                                    書記官  黃雅青
中    華    民    國    97    年     1    月    17    日
附錄論罪科刑法條：
刑法第339條第1項
意圖為自己或第三人不法之所有，以詐術使人將本人或第三人之
物交付者，處5年以下有期徒刑、拘役或科或併科1千元以下罰金
。


司法院資訊處製作；財團法人民間司法改革基金會備份。
